最　高　行　政　法　院　裁　定　　　　　　　　　　九十一年度裁字第五二二號
　　抗　告　人　中鈦化工股份有限公司
　　代　表　人　白錫鏡（即中鈦化工股份有限公司之清算人）
　　　　　　　　　　　　　　 .
　　相　對　人　財政部臺灣省中區國稅局
　　代　表　人　乙○○
右抗告人因與相對人間請求退稅事件，對於中華民國九十年二月二十二日臺中高等行
政法院八十九年度訴字第五二七號裁定提起抗告，本院裁定如左︰
　　主  文
原裁定廢棄，發回臺中高等行政法院。
　　理  由
一、抗告法院認為抗告有理由者，應廢棄原裁定，自為裁定；必要時得命原法院或審
    判長更為裁定，行政訴訟法第二百七十二條準用民事訴訟法第四百九十二條第二
    項規定甚明。
二、本件抗告意旨略謂：（一）、抗告人白錫鏡即中鈦化工股份有限公司清算人，依
    公司法第八條第二項規定，在其清算職務範圍內代表公司，原審起訴狀原告白錫
    鏡係以清算人名義代表中鈦化工股份有限公司，處理實質尚未終了之清算事務而
    提起行政訴訟，因代表人與公司前後倒置，致原法院對當事人能力產生誤解，合
    先陳明。（二）、按：「公司解散，清算人已向法院聲報清算完結，並經法院准
    予備查，僅屬備案性質，倘清算人之職務在實質上尚未終了而先向法院聲報清算
    程序終結，縱經院准予備查，亦應認清算程序尚未終結，清算人仍有代表公司，
    在清算範圍內，為訴訟上及訴訟外一切行為之權。」為司法院秘書長七五、四、
    三○（７５）秘臺廳（一）字第○一二六七號函釋有案。本件抗告人之清算事務
    ：尚有拆遷建築物補償費奉內政部八十九年十一月二十七日臺（八九）內中地字
    第八九二二二六○號函及臺中縣政府八十九年十二月二日八九府建工字第三二一
    七八四號函復需持重新查估及本案系爭退稅事件尚續在行政救濟中，抗告人（即
    公司清算人）之職務在實質上尚未終了，依首揭司法院秘書長七十五年函釋清算
    人仍有代表公司，在清算範圍內，為訴訟上及訴訟外一切行為之權：且清算完結
    之備查事件尚非無法補正。（三）、依照行政訴訟法第一百零七條第一項但書：
    「但其情形可以補正者，審判長應定期間先命補正。」且依照行政程序法第三十
    六條亦明定：「行政機關應依職權調查證據，不受當事人主張之拘束，對當事人
    有利及不利事項一律注意」，原裁定於調查及辯論終結前審判長未定期間先命補
    正似有審判期日前應調查證據未調查之違法。（四）、按：「對當事人不利之證
    據，應向當事人宣讀，或告以要旨，否則遽採為判決基礎，顯有應於審判期日調
    查之證據未予調查之當然為違背法令」，又「法人至清算終結止，在清算之必要
    範圍內，視為存續」亦為民法第四十條第二項所明定。本件有關當事人能力問題
    從電腦網路公司資料查詢單查獲抗告人之公司已於八十六年十一月二日先向法院
    登報清算完結並准予備查，但未於調查準備程序及辯論終結前將上述不利證據向
    當事人宣讀或告以要旨，未給予抗告人（即公司清算人）最後陳述其在職務實質
    上尚有未終了之清算事務以謀求補正之機會，似亦有審判期日應調查之證據未調
    查之違失等語。
三、原裁定以：「一、按訴訟當事人必須有當事人能力，有權利能力者，始有當事人
    能力。又法人至清算終結止，在清算之必要範圍內，視為存續，民法第四十條第
    二項定有明文，故法人之權利能力至清算終結止喪失。股份有限公司亦係法人，
    其權利能力於清算完結之時亦告喪失，其法律上之人格因而消滅，自無當事人能
    力。二、本件原告公司（即抗告人，下同）業已解散，並於八十六年間進行清算
    程序，嗣清算完結，且已向臺灣臺中地方法院聲報，經該院民事庭以中華民國八
    十六年十一月二十日中院敬民速八十六司二八四字第八○四四四號函准予備查在
    案，有電腦網路公司資料查詢單及上開公函各乙紙附卷可考，原告公司既已清算
    完結，自屬無當事人能力，且無從補正，其提起本訴顯難謂合法，應予駁回。」
    為由，駁回抗告人在原審之訴。經查，抗告人雖曾以解散清算完結向臺灣臺中地
    方法院聲報，准予備查在案，惟嗣又以清算並未完結，聲請臺灣臺中地方法院准
    予展期至九十年九月十五日完結清算，以及有關地上物拆遷補償費問題仍未解決
    ，有臺灣臺中地方法院九十年度聲字第三九四號民事裁定影本及內政部八十九年
    十一月二十七日臺（八九）內中地字第八九二二六○六號函附卷可按，則誠難遽
    而謂抗告人已清算完結，無當事人能力，原審未予詳查，遽以駁回抗告人在原審
    之訴，尚有未合。抗告意旨指摘原裁定於法未合，求予廢棄，非無理由。又白錫
    鏡係抗告人中鈦化工股份有限公司之清算人，其於執行清算職務範圍代表抗告人
    中鈦化工股份有限公司，併此明。
四、依行政訴訟法第二百七十二條、民事訴訟法第四百九十二條第二項，裁定如主文
    。
中　　華　　民　　國　　九十一　　　年　　　六　　　　月　　　十三　　　日
                    最 高 行 政 法 院  第 三 庭
                                審 判 長 法  官　　　葉　振　權
                                         法  官      林　家　惠
                                         法  官　　　吳　錦　龍
                                         法  官　　　劉　鑫　楨
                                         法  官　　　吳　明　鴻
右  正  本  證  明  與  原  本  無  異
　　　　　　　　　　　　　　　　　　　　 法院書記官　陳  盛  信
中　　華　　民　　國　　九十一　　　年　　　六　　　　月　　　十三　　　日
